【裁判字號】    95,簡,333
【裁判日期】    951121
【裁判案由】    綜合所得稅
【裁判全文】
臺北高等行政法院判決
                                     95年度簡字第00333號
原      告  甲○○
被      告  財政部臺北市國稅局
代  表  人  許虞哲（局長）
上列當事人間因綜合所得稅事件，原告不服財政部中華民國95年
3 月3 日台財訴字第09500046740 號訴願決定，提起行政訴訟。
本院判決如下：
    主  文
原告之訴駁回。
訴訟費用由原告負擔。
    事實及理由
壹、程序方面：
一、本件係因不服行政機關所為新台幣（下同）20萬元以下罰鍰
    處分而涉訟之事件，依行政訴訟法第229 條第1 項第2 款規
    定，應適用簡易程序（行政訴訟法第229 條第1 項所定適用
    簡易程序之數額3 萬元，業經司法院以92年9 月17日院台廳
    行一字第23681 號令增至20萬元，並定於93年1 月1 日實施
    ），本院並依同法第233 條第1 項規定，不經言詞辯論，逕
    行裁判。
二、被告代表人原為張盛和，於訴訟中變更為許虞哲，有行政院
    民國（下同）95年8 月23日院授人力字第0950023637號令影
    本1 件在卷可稽，茲據繼任者於95年8 月31日具狀聲明承受
    訴訟，核無不合，應予准許。
貳、實體方面：
一、本件兩造不爭之事實經過：
    原告92年度綜合所得稅結算申報，經被告核定綜合所得總額
    為1,691,047 元，淨額為1,079,820 元。原告對被告否准其
    列報扶養謝靜惠之免稅額74,000元不服，主張申報扶養就讀
    大陸地區廣州暨南大學之長女謝靜惠，完全符合所得稅法第
    17條「年滿20歲而因在校就學」之規定，被告以「大陸學籍
    不認列」，顯與規定不合等情，申請復查，經被告以95年1
    月2 日財北國稅法字第0940223558號復查決定駁回，提起訴
    願，復遭駁回等事實，並有被告92年度綜合所得稅結算申報
    書、申報核定通知書、核定稅額繳款書、暨南大學學生證、
    上述復查決定書及訴願決定書（以上均影本）附於訴願卷及
    本院卷可稽，自堪信為真實。
二、原告主張：依92年綜合所得稅結算申報公開說明書載明，申
    報大陸地區受扶養人親屬年滿20歲仍在校就學者僅須檢具在
    學證明即可認列，被告不准納稅人將前往大陸地區學校就讀
    年滿20歲子女申報為被扶養人，實有違租稅公平原則。而有
    關納稅人之權利義務如認列被扶養人，依中央法規標準法第
    5 條第2 款規定，屬人民之權利義務應以法律定之，故財政
    部84年11月15日台財稅字第841657896 號函釋牴觸法律保留
    原則，據此所為處分應屬無效；所得稅法亦未明文規定大陸
    地區就學子女年滿20歲不得列報為被扶養人，被告顯有擴張
    解釋之虞，爰提起本件訴訟，並聲明：(一)、訴願決定及原處
    分均撤銷。(二)、被告應退還溢徵金額15,540元（免稅額74,0
    00元×稅率21% ）。
三、被告則以：按所得稅法第17條第1 項第1 款第2 目之規範目
    的在使納稅義務人對特定親屬善盡其法定扶養義務，此亦為
    盡此扶養義務之納稅義務人應享之優惠，惟該受扶養親屬未
    符該法條規定之要件，則不得自個人綜合所得額中減除受扶
    養親屬免稅額，此乃當然法理；且財政部84年11月15日台財
    稅字第841657896 號函釋，係財政部基於職權關於納稅義務
    人申報扶養親屬免稅額時，就年滿20歲就讀未經認可之大陸
    學校者不得被列報扶養所為釋示。謝靜惠係69年出生，其於
    92年度業已年滿20歲，原告提供謝靜惠之學生證，主張其女
    就讀大陸地區之廣州暨南大學，惟該大陸地區學校學歷未經
    教育部明文公告認可，此為原告所不爭，系爭扶養親屬就讀
    大陸學校即不符合所得稅法第17條第1 項第1 款第2 目規定
    之「就學」要件。從而被告否准原告系爭扶養親屬免稅額74
    ,000元，徵諸首揭法條及函釋規定，並非無據等語，資為抗
    辯，並聲明：(一)、原告之訴駁回。(二)、訴訟費用由原告負擔
    。
四、按「按前三條規定計得之個人綜合所得稅總額，減除下列免
    稅額及扣除額後之餘額，為個人綜合所得淨額：一、免稅額
    ：納稅義務人按規定減除本人、配偶及合於下列規定扶養親
    屬之免稅額。．．．(二)納稅義務人之子女未滿二十歲，或滿
    二十歲以上，而因在校就學、身心障礙或因無謀生能力受納
    稅義務人扶養者。．．．」行為時所得稅法第17條第1 項第
    1 款第2 目定有明文。又「憲法第十九條規定，人民有依法
    律納稅之義務，係指國家課人民以繳納稅捐之義務或給予人
    民減免稅捐之優惠時，應就租稅主體、租稅客體、稅基、稅
    率等租稅構成要件，以法律明定之。」、「憲法第十九條規
    定人民有依法律納稅之義務，係指人民僅依法律所定之納稅
    主體、稅目、稅率、納稅方法及納稅期間等項而負納稅之義
    務。至於課稅原因事實之有無及有關證據之證明力如何，乃
    屬事實認定問題，不屬於租稅法律主義之範圍。」則經司法
    院釋字第607 、217 號解釋在案。
五、次按「臺灣地區人民與經許可在臺灣地區定居之大陸地區人
    民，在大陸地區接受教育之學歷檢覈及採認辦法，由教育部
    擬訂，報請行政院核定後發布之。」臺灣地區與大陸地區人
    民關係條例第22條著有規定，是有關大陸地區學歷之採認乃
    經法律明文授權教育部擬訂。又「現階段台灣地區人民年滿
    20歲，就讀學歷未經教育部認可之大陸地區學校，納稅義務
    人於辦理綜合所得稅結算申報時，不得列報扶養親屬免稅額
    。」亦經財政部84年11月15日台財稅字第841657896 號函釋
    在案，核該函釋，係財政部基於主管權責，參酌教育部依上
    開條例對地區學歷認證之結果，就納稅義務人申報扶養親屬
    免稅額時，關於所得稅法有關年滿20歲「在校就學」適用所
    為闡示，乃屬事實認定問題，並未就年滿20歲在校就學者得
    列為扶養親屬之法律規定，為何限制；而其以中央教育主管
    機關教育部對學歷之採計與否，為是否「在校就學」之依據
    ，實未逾越所得稅法立法之本旨，行政機關辦理相關案件自
    得援用。原告主張所得稅法並未規定，納稅義務人年滿20歲
    之子女在大陸地區就學者，不得列報為被扶養親屬，上開函
    釋有擴張解釋，且違反法律保留及租稅公平原則云云，容有
    誤解，尚無可採；且與國民彼此間按照其不同之給付能力為
    不同之稅捐稽徵之稅捐公平原則無涉，先此敘明。
六、查92年度綜合所得稅之免稅額每人全年74,000元。而本件原
    告辦理92年度綜合所得稅結算申報，列報扶養其女謝靜惠免
    稅額74,000元。被告原核定以系爭受扶養人已滿20歲，且就
    讀於非教育部認可之學校，不符合前揭法條及函釋規定，乃
    否准認列系爭免稅額，係因其女就讀大陸地區之廣州暨南大
    學學歷未經教育部明文公告認可，此為原告所不爭，而該受
    扶養親屬未符所得稅法第17條第1 項第1 款第2 目規定之「
    就學」要件，當然不得自個人綜合所得額中減除受扶養親屬
    免稅額，原告主張上開函釋違法，被告據以為之處分乃無效
    云云，乃無可採。
七、綜上所述，原告之主張均無可採，原告之女謝靜惠就讀之廣
    州暨南大學學歷未經教育部認可，不符合所得稅法第17條第
    1 項第1 款第2 目之規定，從而被告否准認列系爭免稅額，
    於法並無不合。訴願決定遞予駁回，亦無違誤，均應予維持
    。本件原告之訴為無理由，爰不經言詞辯論，予以駁回。
據上論結，本件原告之訴為無理由，爰依行政訴訟法第233 條第
1 項、第98條第3項前段判決如主文。
中    華    民    國    95    年    11    月   21     日
                             第七庭 法  官  林玫君
上為正本係照原本作成。
本件以訴訟事件所涉及之法律見解具有原則性者為限，始得於本
判決送達後20日內向本院提出上訴狀並表明上訴理由，如已於本
判決宣示後送達前提起上訴者，應於判決送達後20日內補具上訴
理由（均按他造人數附繕本），且經最高行政法院許可後方得上
訴。
中    華    民    國    95    年    11    月   21     日
                                    書記官  黃明和


司法院資訊處製作；財團法人民間司法改革基金會備份。
